臺灣新北地方法院刑事判決
111年度金訴字第821號
公  訴  人  臺灣新北地方檢察署檢察官
被      告  陳禹辰



                    （現因另案於法務部矯正署宜蘭監獄執行中）
上列被告因詐欺案件，經檢察官提起公訴（110年度偵字第16812
號），本院依簡式審判程序判決如下︰
    主      文
甲○○三人以上共同冒用公務員名義犯詐欺取財罪，處有期徒刑壹
年肆月。偽造之印文「臺灣臺北地方法院檢察署印」、「檢察官
林漢強」各貳枚均沒收之。
    事實及理由
一、本件被告甲○○所犯各罪，均非死刑、無期徒刑、最輕本刑為
    3年以上有期徒刑之罪或高等法院管轄第一審之案件，於本
    院準備程序進行中，被告先就被訴事實為有罪之陳述，經本
    院認合於刑事訴訟法第273條之1第1項之規定，告知被告簡
    式審判程序之旨，並聽取當事人之意見後，裁定進行簡式審
    判程序。
二、本案犯罪事實及證據，除檢察官起訴書犯罪事實欄一第9行
    第11字後，業據到庭實行公訴檢察官於本院行準備程序時以
    言詞表示應補充「（所涉參與犯罪組織罪嫌，不在起訴範圍
    ）」（本院卷第70頁），起訴書犯罪事實欄一倒數第11行「
    林○哲」應更正「王○杰」，起訴書附表取款時間與取款金額
    欄編號3（5）、8（8）均應刪除，編號7應補充「（4）同日
    10時45分許」與「（4）2萬5元」、「（5）同日10時46分許
    」與「（5）2萬5元」，及證據部分應補充被告於本院行準
    備程序時與審理時之自白者外，餘均同於起訴書之記載，茲
    均引用之（如附件）。
三、論罪科刑之法律適用　　
　㈠核被告所為，係犯刑法第339條之4第1項第1款、第2款之三人
    以上共同冒用公務員名義犯詐欺取財罪、同法第216條、第2
    11條之行使偽造公文書罪、洗錢防制法第14條第1項之洗錢
    罪。起訴書所犯法條欄贅載組織犯罪條例第3條第1項後段之
    參與犯罪組織罪嫌，亦據到庭實行公訴檢察官於本院行準備
    程序時以言詞表示刪除。
　㈡又偽造署押為偽造公文書之部分行為，偽造公文書之低度行
    為為行使之高度行為所吸收，均不另論罪。
　㈢次按共同實施犯罪行為之人，在合同意思範圍以內，各自分
    擔犯罪行為之一部，相互利用他人之行為，以達其犯罪之目
    的者，即應對於全部所發生之結果，共同負責。又共同正犯
    之成立，祇須具有犯意之聯絡及行為之分擔，既不問犯罪動
    機起於何人，亦不必每一階段犯行，均須參與。又共同正犯
    之意思聯絡，原不以數人間直接發生者為限，若有間接之聯
    絡者，亦包括在內。是以，行為人參與構成要件行為之實施
    ，並不以參與構成犯罪事實之全部或始終參與為必要，即使
    僅參與構成犯罪事實之一部分，或僅參與某一階段之行為，
    亦足以成立共同正犯。經查，被告雖非親自向被害人丙○○實
    施訛詐行為之人，未自始至終參與各階段之犯行，然其加入
    詐騙集團及招募他人共同收取詐欺所得贓款，與該詐騙集團
    所屬成員（無證據證明被告明知或預見證人即少年劉○榮、
    王○杰為未滿18歲之人）為詐欺被害人丙○○而彼此分工，堪
    認被告與該詐騙集團所屬成員係在合同意思範圍內，各自分
    擔犯罪行為之一部，並相互利用他人之行為，以達犯罪之目
    的，從而，被告自應就所參與犯行，對於全部所發生之結果
    共同負責。是被告與證人羅子豪、林上哲、劉○榮、王○杰等
    詐騙集團所屬成員之間，有犯意之聯絡及行為之分擔，應依
    刑法第28條之規定，為共同正犯。
  ㈣被告所屬詐騙集團成員詐騙被害人丙○○，數次收取詐欺所得
    贓款，以掩飾隱匿詐欺犯罪所得之去向，應認各次舉動間之
    獨立性極為薄弱，乃主觀上基於單一之犯意，以數個舉動接
    續進行，而侵害同一法益，在時間、空間上有密切關係，依
    一般社會健全觀念，難以強行分開，在刑法評價上，以視為
    數個舉動之接續實行，合為包括之一行為予以評價，較為合
    理，而所為三人以上共同冒用公務員名義犯詐欺取財、行使
    偽造公文書及洗錢罪行間，具有行為局部之同一性，故係以
    一行為同時觸犯刑法第339條之4第1項第1款、第2款之三人
    以上共同冒用公務員名義犯詐欺取財罪、同法第216條、第2
    11條之行使偽造公文書罪、洗錢防制法第14條第1項之洗錢
    罪，屬想像競合犯，依刑法第55條規定，應從一重之三人以
    上共同冒用公務員名義犯詐欺取財罪處斷。
　㈤又按一行為侵害數法益而觸犯數罪名之想像競合犯，本質上
    係成立數個犯罪，自應對行為人所犯數罪合併評價，不得僅
    論以重罪，而置輕罪於不顧，以免評價不足，然為避免對行
    為人想像競合犯之一行為為雙重評價，刑法第55條前段規定
    應從其中最重之罪名處斷，因此，法院於決定想像競合犯之
    處斷刑時，除輕罪有同條但書所規定最輕本刑封鎖作用之情
    形外，應以最重罪名之法定刑作為量刑裁量範圍之外部性界
    限，在此情形下，輕罪有無刑罰減輕之事由，雖不影響依重
    罪法定刑所決定之處斷刑範圍，惟法院對行為人想像競合犯
    之一行為從較重罪名處斷，於量處其宣告刑時，倘若其所犯
    輕罪部分有刑罰減輕事由，可將此減輕其刑之事由納入量刑
    有利因素，合併加以審酌（最高法院111年度台上字第3952
    號判決要旨參考）。準此，洗錢防制法第16條第2項規定：
    「犯前2條之罪，在偵查或審判中自白者，減輕其刑」。被
    告在審判中自白其洗錢罪行，核符減輕其刑之規定，依前述
    說明，爰量處其宣告刑時，將此減輕其刑之事由納入量刑有
    利因素，合併加以審酌。
　㈥爰審酌被告正值青壯，竟加入詐騙集團及招募他人共同收取
    詐欺所得贓款，以掩飾隱匿詐欺犯罪所得之去向，非但造成
    被害人丙○○難以回復之財產損害，金額不低，甚且助長詐騙
    歪風，導致社會間人際信任感瓦解，影響社會治安，況一般
    民眾欠缺法律專業知識，對於檢察機關組織分工與案件進行
    流程未盡熟稔，以冒用政府機關公務員名義，兼行使偽造公
    文書之方式，遂行詐欺取財犯行，斲傷民眾對於公務執行之
    信賴，嚴重破壞公權力行使之威信，所為實應予嚴懲，兼衡
    其犯罪之動機、目的、手段、所擔任之犯罪角色、參與程度
    ，及其於本院行準備程序時與審理時坦承不諱，犯罪後之態
    度尚可，及所犯之洗錢罪核符洗錢防制法第16條第2項減輕
    其刑規定，其教育程度為「大學畢業」，大學寒暑假期間以
    從事「磁磚填縫」為業，月入約新臺幣（下同）9千元至1萬
    5千元，家庭經濟狀況為「小康」等情，業據其於警詢時與
    本院審理時自承在卷（34號偵卷第6頁、本院卷第131頁），
    依此顯現其智識程度、生活狀況等一切情狀，量處如主文所
    示之刑。
  ㈦沒收部分
　1.按偽造之印章、印文或署押，不問屬於犯人與否，沒收之，
    刑法第219條定有明文，係採義務沒收主義。又上訴人用以
    詐欺取財之偽造、變造等書類，既已交付於被害人收受，則
    該物非屬上訴人所有，除偽造書類上偽造之印文、署押，應
    依刑法第219條予以沒收外，即不得再對各該書類諭知沒收
    （最高法院43年度台上字第747號判決要旨參照）。被告所
    屬詐騙集團成員即證人劉○榮所持向被害人丙○○行使之偽造
    公文書「臺北地檢署監管科收據」、「臺北地方法院地檢署
    監管科」2張，其內均有偽造之印文「臺灣臺北地方法院檢
    察署印」與「檢察官林漢強」各1枚，依刑法第219條之規定
    ，不問屬於犯人與否，均宣告沒收之。至偽造之公文書因已
    交予被害人丙○○收執，非屬被告所有之物，亦非違禁物；本
    案亦未扣得與前揭偽造印文內容、樣式相同或近似之偽造印
    章，依卷內現存事證，亦無從證明偽造之印文確係透過蓋印
    之方式偽造，參以現今科技發達，縱未實際篆刻印章，亦得
    以電腦製圖軟體模仿印文格式列印或其他方式偽造印文，爰
    均不予宣告沒收或追徵。
　2.按犯罪所得，屬於犯罪行為人者，沒收之。但有特別規定者
    ，依其規定。前2項之沒收，於全部或一部不能沒收或不宜
    執行沒收時，追徵其價額。刑法第38條之1第1項、第3項定
    有明文。次按共同犯罪行為人之組織分工及不法所得，未必
    相同，彼此間犯罪所得之分配懸殊，其分配較少甚或未受分
    配之人，如仍應就全部犯罪所得負連帶沒收之責，超過其個
    人所得之剝奪，無異代替其他犯罪參與者承擔刑罰，顯失公
    平，因共犯連帶沒收與罪刑相當原則相齟齬，故共同犯罪，
    所得之物之沒收，應就各人分得之數為之，亦即沒收或追徵
    應就各人所實際分得者為之。本案尚無積極證據證明被告確
    已實際獲取或受有其他犯罪所得，故無庸宣告沒收或追徵。
    至被告所屬詐騙集團成員收取詐欺所得款項，為所掩飾隱匿
    之財物，本亦應依洗錢防制法第18條第1項前段之規定沒收
    之，而無證據證明皆屬其所有或有事實上之共同處分權，衡
    情業已層轉繳回詐騙集團，是予沒收或追徵，容有過苛之虞
    ，爰依刑法第38條之2第2項之規定，不宣告之，併予敘明。
據上論斷，依刑事訴訟法第273條之1第1項、第299條第1項前段
、第310條之2、第454條第2項，判決如主文。
本案經檢察官乙○○提起公訴，經檢察官吳文正到庭執行職務。
中　　華　　民　　國　　111 　年　　12　　月　　16　　日
                  刑事第九庭  法　官  吳宗航
上列正本證明與原本無異。
如不服本判決，應於判決送達後20日內敘明上訴理由，向本院提
出上訴狀 (應附繕本) ，上訴於臺灣高等法院。其未敘述上訴理
由者，應於上訴期間屆滿後20日內向本院補提理由書「切勿逕送
上級法院」。
                              書記官  陳品伃
中　　華　　民　　國　　111 　年　　12　　月　　21　　日

附錄本案論罪科刑所引實體法條全文：
中華民國刑法第339條之4
犯第339條詐欺罪而有下列情形之一者，處1年以上7年以下有期
徒刑，得併科1百萬元以下罰金：
一、冒用政府機關或公務員名義犯之。
二、三人以上共同犯之。
三、以廣播電視、電子通訊、網際網路或其他媒體等傳播工具，
    對公眾散布而犯之。
前項之未遂犯罰之。

中華民國刑法第216條
行使第210條至第215條之文書者，依偽造、變造文書或登載不實
事項或使登載不實事項之規定處斷。
中華民國刑法第211條
偽造、變造公文書，足以生損害於公眾或他人者，處1年以上7年
以下有期徒刑。

洗錢防制法第14條
有第2條各款所列洗錢行為者，處7年以下有期徒刑，併科新臺幣
5百萬元以下罰金。
前項之未遂犯罰之。
前2項情形，不得科以超過其特定犯罪所定最重本刑之刑。